【裁判字號】    94,海商上易,7
【裁判日期】    950509
【裁判案由】    損害賠償
【裁判全文】
臺灣高等法院民事判決               94年度海商上易字第7號
上  訴  人  世邦集運有限公司
法定代理人  甲○○
訴訟代理人  王國傑律師
複  代理人  王松淵律師
參  加  人  台灣赫伯羅德船務代理股份有限公司
法定代理人  丙○○
訴訟代理人  程學文律師
被  上訴人  香港商得匯貿易有限公司台灣分公司
法定代理人  乙○
訴訟代理人  彭上華律師
上列當事人間請求損害賠償事件，上訴人對於中華民國94年9 月
27日臺灣臺北地方法院94年度海商字第3 號第一審判決提起上訴
，經本院於95年4月18日言詞辯論終結，判決如下：
      主  文
原判決關於命上訴人給付超過新台幣參拾捌萬伍仟肆佰貳拾陸元
本息部分，及訴訟費用（確定部分除外）之裁判均廢棄。
上開廢棄部分，被上訴人在第一審之訴及其假執行之聲請均駁回
。
其餘上訴駁回。
第一、二審訴訟費用（確定部分除外），由被上訴人負擔二分之
一，餘由上訴人負擔。參加訴訟費用由參加人負擔。
      事實及理由
甲、程序方面：
    按就兩造之訴訟有法律上利害關係之第三人，為輔助一造起
    見，於該訴訟繫屬中，得為參加，民事訴訟法第58條第1 項
    定有明文。查本件上訴人主張伊公司係將系爭貨物轉委由參
    加人運送，如伊公司受本件訴訟之敗訴判決，參加人即應依
    法對伊負擔損害賠償責任，並已對參加人另案提起訴訟，請
    求損害賠償，有卷附臺灣臺北地方法院民事庭通知書可稽（
    見本院卷第54頁），從而，參加人乃係就本件訴訟有法律上
    利害關係之第三人，其為輔助本件訴訟之上訴人，聲請參加
    訴訟，依法應予准許，合先敘明。
乙、實體方面：
一、被上訴人主張：伊於民國（下同）93年4 月間委託上訴人從
    基隆港運送價值美金23,795.4元折合新台幣（下同）77萬85
    2元之布料乙批（下稱系爭貨物） 至印度那瓦夏瓦，上訴人
    之履行輔助人即參加人據以開立載明目的地為那瓦夏瓦之載
    貨證券交付伊。詎上訴人嗣竟將系爭貨物運送至印度新德里
    之ICD TKD貨櫃場（下稱新德里貨櫃場）， 致伊客戶無法在
    印度那瓦夏瓦清關提領系爭貨物，向伊主張解除契約，致伊
    受有77萬852元之損失。 又上訴人向伊收取系爭貨物之運費
    ，且系爭貨物亦係伊交由上訴人裝船，上訴人自應依民法第
    634條規定賠償伊所受損害。 另參加人係載貨證券之發給人
    ，且伊持有全部載貨證券，是參加人亦應依載貨證券之法律
    關係負賠償責任，聲明： (一)上訴人應給付被上訴人77萬852
    元，及自起訴狀繕本送達之翌日起至清償日止按年息5%計算
    之利息。 (二)參加人應給付被上訴人77萬852元，及自起訴狀
    繕本送達之翌日起至清償日止按年息5%計算之利息。(三) 前2
    項如上訴人或參加人給付時，被上訴人於給付範圍內同免給
    付責任等語。 （被上訴人請求參加人應給付伊77萬852元本
    息部分，業經原審判決駁回，被上訴人未聲明不服，已告確
    定，茲不贅論。）
二、上訴人則以：伊僅為系爭貨物之承攬運送人，而非運送人，
    且對系爭貨物並無航駛指導權及貨物裝卸權，並對運送人之
    選定亦已盡注意義務。又伊就系爭貨物之接收、保管及交付
    等均未怠於注意，依民法第661條但書之規定， 伊自無須負
    損害賠償責任。另依被上訴人簽立之切結書，載明被上訴人
    同意如因運送目的地更改所造成之一切問題，即由被上訴人
    自己負責。而本件被上訴人二度更改運送目的地，最後致誤
    運至他地，依前揭切結書及民法第343條之規定， 伊亦得免
    除責任。況被上訴人最後於93年5 月28日出具之切結書已載
    明其已於印度新德里找到新買主，其後新買主不知何故竟未
    至新德里貨櫃場提領貨物，致系爭貨物遭拍賣，上訴人就系
    爭貨物遭拍賣之結果自無任何過失。縱有貨損，亦因被上訴
    人怠於提領所致，被上訴人亦與有過失；貨損計算應有單位
    責任限制等語置辯。
三、參加人主張：(一)依被上訴人93年5 月28日之切結書，可見被
    上訴人同意系爭貨物運至新德里貨櫃場，嗣因被上訴人或其
    受貨人，未依印度當地法令辦理清關及提領手續，致系爭貨
    物遭新德里貨櫃場拍賣，是上訴人就系爭貨物遭拍賣之結果
    實無任何過失可言，依民法第225條之規定， 上訴人得免負
    給付運送物之義務或因不能給付所衍生之損害賠償責任。又
    系爭貨物之買賣條件為CIF，故系爭貨物於越過船欄後， 其
    風險已轉由買受人承擔，被上訴人並未受有損害，是被上訴
    人為本件請求，應屬無據。再者，系爭貨物已運抵印度，縱
    非運抵被上訴人指示之目的地，但被上訴人或其受貨人並非
    不能於新德里貨櫃場辦理報關並提領貨物，詎被上訴人或其
    受貨人竟怠於受領，致系爭貨物遭新德里貨櫃場拍賣，足認
    被上訴人或其受貨人就本件損害之發生及擴大，為與有過失
    ，且亦有違誠信原則，上訴人應得依民法第217條規定， 主
    張減輕或免除賠償責任。(二)系爭貨物於裝載前，並未聲明貨
    物之性質及價值，且記載於載貨證券，上訴人自可主張單位
    責任限制。而系爭貨物為整櫃運送，故系爭貨物之件數為一
    個貨櫃，從而上訴人之責任限制數額為666.67個特別提款權
    ，超過部分被上訴人自無請求權。又本件被上訴人就系爭貨
    物誤運所受之損害，應僅為於新德里貨櫃場辦理報關、提領
    貨物，可能必須支付之額外費用，亦即那瓦夏瓦至新德里貨
    櫃場兩地間之內陸交通運費（約美金550元）， 是被上訴人
    請求系爭貨物全部損害之賠償，並無依據。此外，被上訴人
    並未舉證證明系爭貨物之目的地市價，逕依其所開立之商業
    發票記載之價金向上訴人請求，顯非有據等語，並聲明：(一)
    原判決不利於上訴人部分廢棄。(二)被上訴人在第一審之訴駁
    回。
四、本件原審對於被上訴人之請求，判命上訴人應給付被上訴人
    77萬852元，及自94年1月28日起至清償日止按年息5%計算之
    利息，而駁回被上訴人其餘之請求。（被上訴人請求參加人
    應給付被上訴人77萬852元之本息部分， 業經原審判決駁回
    ，被上訴人未聲明不服，而告確定。）上訴人就其敗訴部分
    聲明不服，提起上訴，上訴聲明：(一)原判決不利於上訴人部
    分廢棄。(二)上開廢棄部分，被上訴人在第一審之訴及其假執
    行之聲請均駁回。被上訴人答辯聲明則求為判決駁回上訴。
五、本院得心證之理由：
    被上訴人於93年4 月間委託上訴人從基隆港運送系爭貨物至
    印度那瓦夏瓦，有上訴人之裝船通知、參加人發給載貨證券
    均在卷可憑（見原審卷第8頁、第11頁）， 嗣系爭貨物運抵
    新德里貨櫃場。且因無人至新德里貨櫃場提領系爭貨物，致
    系爭貨物遭新德里貨櫃場拍賣 （見原審卷第112-113頁），
    為兩造所不爭執，自堪信為真實。
六、本院整理爭點如下：
  (一)被上訴人得否請求上訴人負運送人之責任？
  (二)上訴人就系爭貨物遭新德里貨櫃場拍賣之結果有無過失？上
    訴人是否因被上訴人簽立切結書而免除責任？被上訴人有無
    與有過失？
  (三)本件被上訴人是否受有損害？被上訴人得請求上訴人賠償之
    損害為何？
七、爭點一：被上訴人得否請求上訴人負運送人之責任？
  (一)按就運送全部約定價額，或承攬運送人填發提單於委託人，
    視為承攬人自己運送，不得另行請求報酬，其權利義務均與
    運送人相同，此觀民法第663條、第664條規定即明。又運送
    人對於運送物之喪失、毀損或遲到，應負責任， 民法第634
    條前段亦有明文。
  (二)經查：上訴人為承攬運送人，為其所不爭執，並有該公司變
    更登記表營業項目說明載明「海運承攬運送業務」可憑（見
    原審卷第32頁），且有被上訴人提出上訴人出具之裝船通知
    上已載明運送人為HL公司並交付由HL公司簽發之載貨證券在
    卷可證（見原審卷第8、11頁）。 又上訴人承攬運送系爭貨
    物所出具予被上訴人之發票，係記載運費2萬2,268元、吊櫃
    費5,600元、文件費650元、其他費用4,949元， 並無佣金記
    載，亦有卷附發票可稽（見原審卷第68頁），參以：上訴人
    交付參加人之運費為2萬7,694元，並非上訴人單純向被上訴
    人收取之運費2萬2,268元，亦有上訴人提出之統一發票在卷
    足憑（見原審卷第155頁）， 且上訴人亦未將承攬報酬及墊
    付運費金額各多少告知被上訴人，應認上訴人係與被上訴人
    就運送全部約定價額，並直接收取全部運費，揆諸前開說明
    ，上訴人縱為承攬運送人，仍應負運送人之責任；上訴人以
    伊公司登記資料已記載為海運承攬業者，系爭載貨證券並非
    伊簽發，及伊已將向被上訴人收取之報酬交付參加人為由，
    抗辯其毋庸負運送人之責任云云，自非可採。從而，系爭貨
    物因上訴人誤運至新德里貨櫃場，且因無人至該貨櫃場提領
    ，致系爭貨物遭新德里貨櫃場拍賣， 依民法第634條前段之
    規定，上訴人就系爭貨物之喪失自應負損害賠償責任。上訴
    人謂其不負運送人責任，並非可採。
八、爭點二：上訴人就系爭貨物遭新德里貨櫃場拍賣之結果有無
    過失？上訴人是否因被上訴人簽立切結書而免除責任？被上
    訴人有無與有過失？
  (一)上訴人抗辯：依被上訴人最後於93年5 月28日出具之切結書
    已載明其已於印度新德里找到新買主，其後新買主不知何故
    竟未至新德里貨櫃場提領系爭貨物，致系爭貨物遭新德里貨
    櫃場拍賣，則上訴人就系爭貨物遭拍賣之結果實無任何過失
    云云。然查：被上訴人最後指示之目的地為那瓦夏瓦，已如
    前述，是上訴人即應依其與被上訴人之約定將系爭貨物運抵
    那瓦夏瓦，被上訴人固於93年5月28日出具切結書載明：「
    ‧‧‧此筆貨送（物）誤送到INLAND TKD TUKLAKABAD DELH
    I， 好不容易找到新買主，煩請貴公司儘最大的配合及誠意
    ，告知需更改SHIPPER,CONSIGNEE,NOTIFY,DESCRIPTION‧‧
    ‧以上若有問題發生本公司願負責」 （見原審卷第110頁）
    ，然觀諸上開文義記載，顯見被上訴人係因上訴人將系爭貨
    物誤運至新德里貨櫃場，被上訴人方在新德里找新買主，但
    需更改系爭載貨證券之資料，而上訴人並未提出已更改之載
    貨證券，以資證明其已配合被上訴人之請求，則系爭貨物最
    後遭新德里貨櫃場拍賣，自可歸責於上訴人，上訴人抗辯其
    並無任何過失云云，自無可採。
  (二)上訴人另抗辯：依被上訴人出具之切結書，被上訴人應負責
    因更改目的地所造成之一切問題云云，然查，被上訴人於93
    年4 月間原係委請上訴人將系爭貨物運至印度那瓦夏瓦，嗣
    於同年月8 日更改目的地為印度新德里貨櫃場，復於同年月
    16日再度更改目的地為那瓦夏瓦等情，有系爭載貨證券、裝
    船通知、被上訴人出具之切結書2紙在卷可稽（ 見原審卷第
    8-11頁）。而上訴人既承認其同意被上訴人為如此之更改，
    則上訴人即應依被上訴人最後之指示將系爭貨物運至那瓦夏
    瓦，方屬依債務之本旨給付，至於運至那瓦夏瓦後若發生無
    法提領或其他問題，始屬前開切結書切結：「以上若有問題
    發生本公司願負責」之範圍，本件上訴人既未依被上訴人最
    後之指示將系爭貨物運至那瓦夏瓦，自難認上訴人得以前揭
    切結書之記載而主張免責。
  (三)上訴人雖又抗辯：其已配合被上訴人之指示更正載貨證券之
    內容，並提出其出具之承諾書為證 （見原審卷第111頁），
    核閱該承諾書係上訴人請求參加人更改載貨證券內容之文件
    ，而參加人最後是否已依上訴人之請求更改提單，該承諾書
    並無從證明，是上訴人以被上訴人根本未請求更改提單，亦
    未將提單三份交還，而主張免責，尚非可採。
  (四)按損害之發生或擴大，被害人與有過失者，法院得減輕賠償
    金額或免除之，民法第217條第1項定有明文。復按民法第21
    7條有關被害人與有過失之規定， 並不以被害人負有法律上
    之義務為前提要件，只須被害人如能盡必要注意即得避免損
    害之發生，竟不注意致有損害之發生或擴大，即應認被害人
    與有過失。經查：本件系爭貨物已完好運抵印度新德里 ICD
    貨櫃場，縱未抵達被上訴人最後指示貨物之交付地，然被上
    訴人仍得至上開貨櫃場辦理報關及提領貨物，然查：受貨人
    及被上訴人竟怠於辦理，致係爭貨物遭新德里貨櫃場度拍賣
    ，則受貨人及被上訴人確有疏於必要注意，且未避免本件損
    害之發生及擴大，應屬與有過失，揆諸上開說明，本件應有
    與有過失之適用，自應減輕上訴人之賠償責任。
九、爭點三：本件被上訴人是否受有損害？被上訴人得請求上訴
    人賠償之損害為何？
  (一)查被上訴人係自系爭載貨證券所載之受貨人PE公司受讓取得
    該載貨證券，則被上訴人就系爭貨物即有所有權，且因系爭
    貨物之喪失而受有損害，此與被上訴人與S&R 公司間之買賣
    條件究為CIF或FOB無涉，上訴人抗辯被上訴人並未受有損害
    等語，亦非可採。
  (二)上訴人復稱：本件被上訴人因上訴人誤運所受之損害，應僅
    為於新德里貨櫃場辦理報關、提領貨物，可能必須支付之額
    外費用，亦即那瓦夏瓦至新德里貨櫃場兩地間之內陸交通運
    費而已等語，但如前所述，被上訴人並無至新德里貨櫃場受
    領系爭貨物之義務，而系爭貨物已被新德里貨櫃場拍賣，是
    被上訴人所受之損害自為系爭貨物喪失，而非僅為兩地間之
    陸運費用，上訴人前揭抗辯，要非可採。
  (三)按運送物有喪失、毀損或遲到者，其損害賠償額應依其應交
    付時目的地之價值計算之，為民法第638條第1項所明定，亦
    為債務不履行損害賠償之特別規定。
  (四)經查，本件應交付時之目的地為印度，而系爭貨物於印度之
    市價，原審囑託外交部駐印度代表處協查，經駐印度代表處
    向多家紡織公司洽詢，均無法得知該品名為何，作何用途，
    故無法提供確切之價格，有駐印度代表處94年6 月15日印度
    字第107號函在卷可查（見原審卷第130頁）。惟被上訴人出
    售系爭貨物予S&R公司之價格為美金2萬3795.4元（折合新台
    幣77萬852元），有商業發票1紙附卷足憑（ 見原審卷第6頁
    ），倘以到達目的地貨物完好之市價計算，依經驗法則及一
    般國際慣例，該市價至少包括成本、保險費、運費、關稅、
    管理費、合理利潤等項，依常情應高於交易價額，參以買低
    賣高為商業交易常態，目的地之價格通常高於出口港之價格
    ，則被上訴人以其售價請求上訴人賠償，自屬可採。上訴人
    雖稱：系爭貨物於貨物裝載前，並未聲明貨物之性質及價值
    ，且記載於載貨證券，是本件自有單位責任限制之適用。且
    系爭貨物為整櫃運送，故系爭貨物之件數為1個貨櫃， 從而
    上訴人之責任限制數額為666.67個特別提款權，超過部分被
    上訴人自無請求權云云。然按除貨物之性質及價值於裝載前
    ，已經託運人聲明並註明於載貨證券者外，運送人或船舶所
    有人對於貨物之毀損滅失，其賠債責任，以每件特別提款權
    666.67單位或每公斤特別提款權2單位計算所得之金額， 兩
    者較高者為限。前項所稱件數，係指貨物託運之包裝單位。
    其以貨櫃、墊板或其他方式併裝運送者，應以載貨證券所載
    其內之包裝單位為件數。但載貨證券未經載明者，以併裝單
    位為件數。其使用之貨櫃係由託運人提供者，貨櫃本身得作
    為1件計算，海商法第70條第2、3項定有明文。 又上開所謂
    「其使用之貨櫃係由託運人提供者，貨櫃本身得作為一件計
    算」，係指除載貨證券所載之件數外，倘貨櫃係由託運人提
    供者，該貨櫃本身亦得加計1件， 而非指全部貨物僅得計算
    貨櫃1件而已，上訴人上開主張顯有誤會。 另系爭貨物之載
    貨證券記載被上訴人委託上訴人運送之系爭貨物為794 件，
    有載貨證券在卷可參（見原審卷第83頁），而現在一特別提
    款權等於美金1.45104元， 則本件之單位責任限制額度為美
    金767,611.28元（計算式：794×1.45014×666.67＝767,61
    1.28），乃較被上訴人請求之損害額為高。是上訴人於本件
    主張單位責任限制，並無實益。
十、綜上，上訴人將系爭貨物誤運至新德里貨櫃場，致被上訴人
    所有之系爭貨物喪失，爰審酌被害人之過失程度，應認被害
    人之過失為50%， 應減輕被上訴人賠償金額二分之一，則上
    訴人應賠償之損害為38萬5426元（計算式：770,852/2=385,
    426）。被上訴人請求上訴人賠償38萬5,426元，及自起訴狀
    繕本送達之翌日即94年1 月28日起至清償日止按年息5%計算
    之利息，為有理由，應予准許。逾上開數額之請求，為無理
    由，不應准許，其假執行之聲請亦失所附麗，亦不應准許。
    原審就上開不應准許部分，為上訴人敗訴之判決，即有未洽
    ，上訴意旨指摘原判決此部分不當，求予廢棄改判，為有理
    由，爰由本院將原判決此部分廢棄，改判如主文第二項所示
    。原審就上開應准許部分，為上訴人敗訴之判決，經核並無
    違誤。上訴意旨，指摘原判決此部分不當，求予廢棄改判，
    為無理由，應予駁回。
十一、本件事證已臻明確，兩造其餘攻擊防禦方法，核與判決結
      果已不生任何影響，不再贅述，併此敘明。
十二、據上論結，本件上訴為一部有理由，一部無理由，爰依民
      事訴訟法第450條、第449條第1項、第79條，判決如主文
      。
中    華    民    國    95    年    5     月    9     日
                  民事第三庭審判長法  官  林敬修
                                  法  官  藍文祥
                                  法  官  劉勝吉
正本係照原本作成。
不得上訴。
中    華    民    國    95    年    5     月    10    日
                                  書記官  李翠齡


司法院資訊處製作；財團法人民間司法改革基金會備份。
